【裁判字號】    89,訴,2709
【裁判日期】    900412
【裁判案由】    偽造文書
【裁判全文】
臺灣臺中地方法院刑事判決                        八十九年度訴字第二七０九號
    公  訴  人  台灣台中地方法院檢察署檢察官
    被      告  戊○○
                丙○○
    右二人共同選任辯護人  周進文
右列被告等因偽造文書等案件，經檢察官提起公訴（八十九年度偵字第一二八一四號）
，本院判決如左：
    主  文
戊○○連續行使偽造私文書，足以生損害於他人，處有期徒刑壹年肆月。
丙○○無罪。
    事  實
一、戊○○自民國（下同）八十七年七月二十五日起，召集丁○○、乙○○、丑○○
    、甲○○、寅○○、子○○、癸○○及辛○○等人為會員之民間互助會並自任會
    首，每會每月新台幣（下同）三萬元，連會首共計二十七人，每月二十七日在台
    中縣太平市○○路二巷一二０號開標，乃戊○○竟意圖為自己不法之所有，並基
    於概括之犯意，於八十七年九月二十五日、八十八年二月二十五日、十月二十五
    日、八十九年二月二十五日，連續冒用辛○○、子○○、癸○○、甲○○名義標
    會，並在標單上偽造辛○○、子○○、癸○○及甲○○等人之署押及填載三千八
    百元而偽造成渠等名義之標單，並連續持以出標競價而得標，足以生損害於辛○○、子○○、癸○○、甲○○等活會會員，並向丁○○詐得六十六萬元、向乙○○詐得六十九萬元、向寅○○詐得二十一萬七千元、向丑○○詐得六十六萬元、
    向甲○○詐得七十五萬元，並於八十九年五月二十五日宣布停止標會。戊○○與
    寅○○共同在彰化縣芬園鄉○○路○段二八六號，參加庚○○自八十八年一月十
    日起至八十九年十一月十日止每會每月二萬元之互助會（連會首共二十三人），
    竟承前開犯意，利用寅○○平日均委由其代向庚○○繳交會款之機會，於八十九
    年三月十日，以電話標會之方式，利用不知情之庚○○在標單上偽造寅○○署押
    並填載二千六百元於標單上而偽造成寅○○名義之標單，並由庚○○持之出標競
    價而得標，致寅○○被詐得三十四萬八千八百元，足以生損害於庚○○、寅○○
    。
二、案經丁○○、乙○○、寅○○、丑○○、甲○○訴請臺灣臺中地方法院檢察署檢
    察官偵查起訴。
    理  由
甲、有罪部分：
一、訊據被告戊○○對於在右揭時地以前開金額冒標辛○○、子○○、癸○○、甲○○會款等犯行均自白不諱，惟矢口否認有何冒標寅○○所參加庚○○會款之犯行
    ，辯稱伊係經寅○○同意始以寅○○名義標取會款等語。惟查被告如何冒標辛○○、子○○、癸○○及甲○○等人會款，業據辛○○、子○○、癸○○及甲○○
    於檢察官偵查中及本院審理時指述甚詳，復有互助會單在卷足稽，是被告此部分
    自白均與事實相符，堪以採信。次查被告如何冒標寅○○所參加庚○○召集之互
    助會會款等情，迭據寅○○於檢察官偵查中及本院審理時到庭指述甚詳，被告雖
    辯稱伊係經寅○○同意，然衡諸常情，茍被告有經寅○○同意始以寅○○名義標
    會，理應於電話委託會首庚○○時向會首庚○○陳明係經寅○○之同意始為合理
    ，惟被告於以電話向庚○○表示欲標寅○○會時，並未提及是否經寅○○同意，
    業據庚○○到庭證述甚詳，是被告此舉已與常情相違。再者，寅○○除參加被告
    所召集之前述民間互助會外，並經由被告介紹而參加遠在彰化之庚○○所召集之
    民間互助會，且其會款均委由被告代為繳交，是被告與寅○○之交往應甚為密切
    ，茍被告確經寅○○同意始標取寅○○之會款，衡情寅○○應無故意設詞誣陷之
    必要，是被告辯稱伊係經寅○○同意始標取其會款等語，顯係犯後卸責之詞，不
    足採信，本件事證明確，被告犯行洵堪認定。
二、按互助會標單，記載會員姓名及利息，依習慣用以表示該會員願出所書利息金額
    標取會款之證明，依刑法第二百二十條第一項規定，該標單以私文書論。被告戊○○冒用辛○○、子○○、癸○○、甲○○、寅○○等人之名義偽填標單標會及
    詐取互助會會員之行為，核其所為，係犯刑法第二百十六條、第二百十條行使偽
    造私文書罪及同法第三百三十九條第一項詐欺取財罪。被告戊○○偽造署押係偽
    造私文書（標單）之部分行為，不另論罪。又其偽造私文書後持行使，則偽造之
    低度行為應為行使之高度行為所吸收，應僅論以行使偽造私文書罪。又被告戊○○每次偽造標單冒標，並接續向活會會員詐取會款，係一行為同時侵害其他活會
    會員之權益，為一行為觸犯數詐欺罪，係想像競合犯，應依刑法第五十五條規定
    ，從一重處斷。又被告戊○○先後多次行使偽造私文書及詐欺取財之犯行，時間
    緊接，所犯犯罪構成要件相同，顯係基於概括之犯意反覆為之，為連續犯，應依
    刑法第五十六條各論以行使偽造私文書及詐欺取財之一罪，並均加重其刑。又被
    告戊○○所犯前開連續行使偽造私文書罪及連續詐欺取財罪間，有方法與結果之
    牽連關係，為牽連犯，應依刑法第五十五條規定，從一重之連續行使偽造私文書
    罪處斷。爰審酌被告戊○○犯罪之動機、目的、手段及多次冒標他人會款、詐欺
    金額甚高，對社會金融秩序影響非輕、於起會後第三會即開始冒標（八十七年七
    月二十五起會，同年九月二十五日即冒標辛○○會款），迄今尚未與告訴人達成
    民事和解，及犯罪後坦承部分犯行（冒標寅○○會款部分否認犯罪）之犯罪後態
    度等一切情狀，量處如主文所示之刑，以示懲儆。至被告戊○○偽造前述辛○○
    、子○○、癸○○、甲○○、寅○○等人之標單，於開標後即已丟棄，衡情應已
    滅失，爰不予宣告沒收。
三、至公訴人另以：被告戊○○於八十八年八月初某日，以急須週轉為由，向告訴人
    丁○○借款三十萬元，為取信於告訴人丁○○，交付其所簽發而以大眾商業銀行
    沙鹿分行為付款人，發票日為八十八年八月十五日（起訴書誤載為八十八年八月
    二十五日），同額之支票予告訴人丁○○做為擔保，惟屆期經提示，前開支票竟
    不獲兌現，告訴人丁○○始知受騙，因認被告戊○○此部分犯行亦涉刑法第三百  -
    三十九條第逼項之詐欺取財罪嫌等語。按公訴人認被告戊○○涉有詐欺罪嫌，無
    非以告訴人林枝男之指述及退票理由單等為其論據。惟按犯罪事實應依證據認定
    之，無證據不得推定其犯罪事實，刑事訴訟法第一百五十四條定有明文。又刑法
    第三百三十九條第一項之詐欺取財罪，須行為人主觀上有為自己或第三人不法之
    所有，而客觀上係以詐術使人陷於錯誤為其構成要件。而所謂以詐術，則必須行
    為人確有施用詐術，被詐欺人因其詐術陷於錯誤始足當之，若其並未施用詐術，
    或所用方法不能認為詐術，或不致使人陷於錯誤，即不構成該罪。（最高法院四
    十六年台上字第二六０號判例參照）。訊據被告戊○○固坦承有於右揭時間簽發
    前述支票向告訴人丁○○借款及支票經提示不獲兌現等情不諱，惟堅決否認有何
    詐欺取財之犯行，辯稱伊在住院，無法支付，且已還告訴人丁○○三十萬元等語
    。經查被告戊○○前開支票係於八十九年八月十一日始被列為拒絕往來戶，而借
    款時間則在八十八年八月初，是被告戊○○於向告訴人丁○○借款時，其支票尚
    在正常狀態下，實難以被告戊○○所簽發之前開支票於發票日後近一年始遭退票
    ，即遽推論被告戊○○於借款時即具不法所有之詐欺意圖，揆諸前開最高法院判
    例意旨，被告戊○○此部分所為，核與刑法第三百三十九條第一項詐欺取財罪之
    構成要件尚屬有間，此部分應屬債務是否履行之民事糾葛；惟公訴人認此部分與
    前開起訴部分具裁判上一罪之連續犯關係，爰不另為無罪之諭知，附此敘明。
乙、無罪部分
一、公訴意旨略以：被告丙○○與戊○○為夫妻關係，均明知已無支付能力，竟共同
    意圖為自己不法之所有，並基於概括之犯意，由戊○○任會首，在台中縣太平市
    ○○路二巷一二０號住處，召集自民國（下同）八十七年七月二十五日起會，每
    會每月新台幣（下同）三萬元之互助會，連同會首共二十七人。並由丙○○主持
    標會及收取會款。丁○○、乙○○、丑○○、甲○○分別參加一會，寅○○則參
    加四會。戊○○與丙○○二人共同前後於八十七年九月二十五日、八十八年二月
    二十五日、十月二十五日、八十九年二月二十五日，分別冒用辛○○、子○○、
    癸○○、甲○○名義填寫標單，均以三千八百元之利息標取會款，向辛○○等活
    會會員詐取會款，均足以生損害於辛○○等四人。致丁○○被詐得六十六萬元、
    乙○○被詐得六十九萬元、寅○○被詐得二十一萬七千元、丑○○被詐得六十六
    萬元、甲○○被詐得七十五萬元。
二、按犯罪事實應依證據認定之，無證據不得推定其犯罪事實，刑事訴訟法第一一百
    五十四條定有明文。而認定不利於被告之事實須依積極證據，茍積極證據不足為
    不利於被告事實之認定時，即應為有利於被告之認定，更不必有何有利之證據。
    又事實之認定，應憑證據，如未能發現相當證據，或證據不足以證明，自不能以
    推測或擬制之方法，以為裁判基礎。（最高法院三十年上字第八一六號、三十年
    上字第四八二號及四十年台上字第八六號判例參照）。本件公訴人認被告丙○○
    涉有前開罪嫌，無非以告訴人丁○○、乙○○、寅○○、丑○○及甲○○等人之
    指述為其論據。訊據被告丙○○堅決否認右揭犯行，辯稱略以：伊從未收過會錢
    ，開標也非伊主持，會是伊先生邀的，都伊先生在處理等語。經查被告丙○○為
    本件互助會會首即被告戊○○之妻，衡諸常情，互助會開標，被告丙○○有在場
    幫忙或協助戊○○處理開標相關事宜，及會員至其住處繳交會款而被告戊○○不
    在家時，由被告代為收取會款應屬可能，是告訴人等人指述被告丙○○有代收會
    款或主持標會相關事宜，應堪採信，從而被告丙○○辯稱伊從未處理過互助會相
    關事宜及代收過會款，顯與常情相違而不足採信。然夫妻於日常家務，本得互為
    代理人，民法第一千零零三條第一項定有明文，本件被告二人為夫妻關係，被告
    戊○○既為互助會之會首，實難僅以被告丙○○於開標時協助或代為處理相關事
    宜及代收會款，即遽推論被告丙○○對於被告戊○○之冒標會款行為具有犯意聯
    絡及行為分擔之共同正犯關係。次查被告丙○○所有供被告供戊○○做為互助會
    會員癸○○、己○○、壬○等匯入會款所用之郵政儲金匯業局台中港第十支局第
    0000000之七帳戶，係於七十九年七月二十八日即申請設立，此有該申請
    書在卷足稽，而本件互助會係於八十七年七月二十五日起會，是被告丙○○之前
    開帳互應非專供互助會會員匯入會款所用，是縱或被告戊○○有以其妻即被告丙○○之前述帳戶做為會員匯入會款專用而逃避其財產遭債權人扣押，亦僅屬被告
    戊○○個人之不法意圖，既無證據證明被告丙○○有與之共同詐欺之犯行，顯難
    據此即謂被告丙○○亦涉有共同詐欺之不法意圖。末查告訴人所提被告丙○○於
    八十九年六月二十九日所立之收據（見偵查卷第十一頁），及八十九年七月二十
    八日所立將於八十九年八月十日商討會款事宜（見本院卷九十年一月十八日審判
    筆錄之後），亦僅證明被告丙○○有代會首即被告戊○○收取會款及協助處理互
    助會相關事宜之事實，然被告二人為夫妻關係，對於家務本即互為代理人，縱或
    被告有代收會款之事實，亦難據此即謂被告丙○○亦涉有詐欺取財之犯行已如前
    述，況被告戊○○於八十九年六月二十九日即因大腦栓塞性中風而住院治療，此
    有行政院國軍退除役官兵輔導委員會台中榮民總醫院出具之診斷證明書在卷可參
    （見偵查卷第四十三頁），是斯時被告丙○○之代為處理被告戊○○所召集互助
    會相關事宜，應屬人之常情，尚難以此推論被告丙○○與被告戊○○前述犯行為
    共同正犯之關係，此外，本院復查無其他積極證據足認被告丙○○有公訴人所之
    犯行，既不能證明被告丙○○犯罪，自應為無罪之諭知。
本案經檢察官林豐文到庭執行職務。
據上論斷，應依刑事訴訟法第二百九十九條第一項前段、第三百零一條第一項、刑法
第五十六條、第二百十六條、第二百二十條第一項、第二百十條、第三百三十九條第
一項、第五十五條，罰金罰鍰提高標準條例第一條前段，判決如主文。
中      華      民      國      九十       年       四     月    十二   日
                                         臺灣臺中地方法院刑事第一庭
                                             法  官  簡  賢  坤
右正本證明與原本無異。
如不服本判決，應於判決送達後十日內向本院提出上訴狀，上訴於臺灣高等法院臺中
分院( 須附繕本 )。
                                             書記官
中      華      民      國      九十       年       四     月    十二   日
附錄本案論罪科刑法條：
刑法第二百十條：
偽造、變造私文書，足以生損害於公眾或他人者，處五年以下有期徒刑。
刑法第二百一十六條
行使第二百十條至第二百十五條之文書者，依偽造、變造文書或登載不實事項或使登
載不實事項之規定處斷。
刑法第三百三十九條第一項
意圖為自己或第三人不法之所有，以詐術使人將本人或第三人之物交付者，處五年以
下有期徒刑、拘役或科或併科一千元以下罰金。


司法院資訊處製作；財團法人民間司法改革基金會備份。
